臺灣臺北地方法院刑事判決　　　　　　　　　　　　　九十一年度自緝字第六七號
　　自　訴　人　丙○○
　　被　　　告　乙○○○
　　　　　　　　甲○○
右列被告等因詐欺案件，經自訴人提起自訴，本院判決如左：
    主      文
乙○○○、甲○○均無罪。
    理      由
一、自訴意旨略以：被告乙○○○、甲○○為婆媳關係，二人於民國八十九年一月二
    十四日經由劉海騰代書之介紹，在臺北市○○路○段劉海騰代書事務所向自訴人
    丙○○借貸新臺幣（下同）四十萬元之款項，並以門牌號碼臺北市○○路二一０
    號四樓國宅設定第二順位抵押權予自訴人，約定月息二分半，借貸期限三個月，
    屆期（八十九年四月二十四日）如未能還款，應再提供車位設定抵押予自訴人，
    詎被告二人於八十九年七、八月間給付八千元之利息後，即未再還款，亦未依約
    提供停車位設定抵押，經自訴人查訪，方知被告二人僅係抽籤分配到一個停車位
    使用而已，惟竟在借款契約書十五、其他特約事項條款內載明：「本戶貸款若違
    約本人另提供獨立停車位Ｂ１22號所有權及使用權之權狀設定抵押」，未告以該
    停車位實際之狀況，顯係施用詐術使自訴人陷於錯誤，現房屋經拍賣後，自訴人
    因係第二順位抵押權人而無法受償，截至目前為止，被告二人均未能還款，因認
    被告二人共同涉犯詐欺取財罪嫌等語。
二、自訴人認被告二人共同涉犯詐欺取財罪嫌，係以被告二人坦承借款未還之事實及
    有借款契約書、本票、存證信函等影本各一紙資為論據。
三、按犯罪事實應依證據認定之，無證據不得推定其犯罪事實。又不能證明被告犯罪
    者，應諭知無罪之判決，刑事訴訟法第一百五十四條、第三百零一條第一項分別
    定有明文。次按刑法第三百三十九條第一項詐欺罪之成立，以意圖為自己或第三
    人不法之所有，以詐術使人將本人或第三人之物交付為要件，所謂以詐術使人交
    付，必須被詐欺人因其詐術而陷於錯誤，若其所用方法不能認為詐術，亦不致使
    人陷於錯誤，即不構成該罪，最高法院四十六年臺上字第二六０號判例著有明文
    。訊據被告二人雖均坦承有向自訴人借款未能清償之事實，惟皆堅決否認有何詐
    欺取財之犯行，被告乙○○○辯稱：我有向自訴人借四十萬元，房屋確實有停車
    位，但沒有權狀，拿房子設定第二順位抵押，利息一期是一萬二千元，都是媳婦
    付的，後來房子拍賣，其他情形我不清楚等語。被告甲○○辯稱：利息付了好幾
    期，我們是透過代書，自訴人也知道停車位沒有權狀，因為房子賣不出去，就被
    拍賣，這是民間正常之二胎，房子拍賣之金額不足清償自訴人債權。我所書立之
    借款契約書十五、其他特約事項，僅「本戶」、「停車位」等字是我寫的，其他
    是代書寫的，我在現場有看，並簽名蓋章，但是「貸款若違約本人另提供獨立」
    、「之權狀設定抵押」等字是另外加上去的，我的目的是要表明房子不足以抵押
    時，我對地下室有使用權等語。經查：（一）、被告二人對於自訴人指訴其等借
    款未還之事實均坦承不諱，另對於自訴人所提出之借款契約書、本票、存證信函
    等影本亦無意見，自訴人於本院審理時並表示該特約事項「本戶」、「停車位」
    以外之其他文字確實是代書寫的，但被告二人是一起看完蓋章之事實，核與被告
    甲○○坦承該借款契約書十五、其他特約事項：「本戶」、「停車位」等字係其
    所寫及被告二人均在該特約事項欄內簽名、蓋章、按指等情相符，則縱使該特約
    事項文字並非全由被告所書立，但被告二人既均在該特約事項欄內另為簽名、蓋
    章及按指印，應可認定其二人對於該特約事項條款係有同意。（二）、以公共設
    施登記之室內停車位可分為三種，即「法定停車位」、「自行增設停車位」及「
    獎勵增設停車位」。所謂法定停車位係指依都市計劃書、建築技術規則建築建築
    設計施工編第五十九條及其他有關法令規定所應附設之停車位，又稱防空避難室
    兼停車位，無獨立權狀，以共用部分持分配給承購戶，須隨主建物一併移轉，但
    可依分管協議交由某一戶或某些住戶使用。自行增設停車位指法定停車位以外由
    建商自行增設之停車位，獎勵增設停車位則指依「臺灣省建築物增設停車空間鼓
    勵要點」、「臺北市建築物增設室內公用停車空間鼓勵要點」或「高雄市鼓勵建
    築物增設停車空間實施要點」規定增設之停車位，是自行增設停車位及獎勵增設
    停車位皆有獨立產權、權狀，可單獨移轉，應先予敘明。而本案於約定借款時，
    僅就門牌號碼臺北市○○路二一０號四樓之房屋設定第二順位抵押權，並辦理抵
    押權之設定登記，此為自訴人及被告二人所是認，並有前揭借款契約書影本一件
    在卷可按，關於該借款契約書十五、其他特約事項：「本戶貸款若違約本人另提
    供獨立停車位Ｂ１22號所有權及使用權之權狀設定抵押」，究其文義及當事人之
    真意，應係指於被告二人有債務不履行之情形發生時，應再提供有獨立產權之停
    車位予自訴人設定抵押，以擔保債權，由此可見自訴人於借款當時，僅認以門牌
    號碼臺北市○○路二一０號四樓之房屋設定第二順位抵押權，即足以擔保其四十
    萬元之借款債權，故未進一步要求被告二人一併提供該編號停車位之基地坐落、
    性質、位置型式、規格、面積、權利範圍、建造執照、車位平面圖、登記方式及
    住戶歸約或停車場管理公約等資料予以辦理抵押權登記。（三）、本案供擔保之
    房屋為國宅，衡情其停車位性質係屬上開所謂之「法定停車位」，本身並無獨立
    權狀，是雖依分管協議交由某一戶使用，但無法設定抵押一事，自訴人應有認識
    ，否則何以不併要求被告二人直接提供產權證明以辦理抵押權之設定登記，是被
    告甲○○辯稱只是要表明停車位有使用權而已，應堪以採信。綜上所述，上開特
    約事項條款之約定，既無法認係詐術之行使，自訴人亦無因此陷於錯誤。從而，
    被告二人雖因抵押物拍賣後未能清償自訴人之借款，亦難逕認其等於借款當時有
    為自己不法所有之意圖，所為核與刑法第三百三十九條第一項之詐欺取財罪構成
    要件不合。本案自訴人請求被告二人清償借款一事，洵屬民事糾葛。此外，復查
    無其他積極證據足資證明被告等涉有自訴意旨所指之共同詐欺取財犯行，揆諸首
    揭說明，不能證明被告二人犯罪，爰均為無罪判決之諭知。
據上論斷，應依刑事訴訟法第三百四十三條、第三百零一條第一項判決如主文。
中      華      民      國    九十一    年    十一      月    二十五    日
                                    臺灣臺北地方法院刑事第五庭
                                        法  官  朱夢蘋
右正本證明與原本無異。
如不服本判決，應於判決送達後十日內，向本院提出上訴狀。
                                        書記官  周小玲
中      華      民      國    九十一    年    十一     月     二十七    日
